【裁判字號】    98,刑智上訴,89
【裁判日期】    990422
【裁判案由】    偽造文書等
【裁判全文】
智慧財產法院刑事判決
                                  98年度刑智上訴字第89號
上  訴  人  臺灣桃園地方法院檢察署檢察官
被      告  甲○○
上列上訴人因被告偽造文書等案件，不服臺灣桃園地方法院98年
度訴字第442號，中華民國98年11月19日第一審判決（起訴案號
：臺灣桃園地方法院檢察署97年度偵字第6814號），提起上訴，
本院判決如下：
    主  文
上訴駁回。
    理  由
一、聲請簡易判決處刑意旨略以：甲○○基於意圖販賣仿冒商標
    商品及偽造文書之犯意，於民國95年間某日，在不詳處所，
    委由不知情之大陸寶通國際運輸包裝有限公司（下稱寶通公
    司）將仿冒日商‧東洋紡織株氏會社、東洋紡織股份有限公
    司享有商標權之「MUSINGWEAR」商標圖樣長褲共計183件，
    冒用余芊慧、李怡瑩之名義，自大陸地區寄至其位於臺北縣
    三重市○○街82巷15弄12號1樓之住處，寶通公司乃於95年
    間某日，將余芊慧、李怡瑩姓名及上揭地址之資料交予不知
    情之懋成航空貨運承攬有限公司（下稱懋成公司），由懋成
    公司某不知情之員工，於同年某日，在某處，接續偽填如附
    表所示之進口快遞貨物簡易申報單2張（進口快遞貨物簡易
    申報單號碼、提單分號均詳如附表），以電腦連線方式透過
    通關網路，向財政部臺北國稅局申報進口快遞貨物，申報自
    大陸地區分別進口如附表所示之貨物，以掩飾輸入仿冒上述
    商標圖樣之長褲共計183件。嗣於95年4月11日晚上11時許，
    在臺灣桃園機場貨運站遠雄快遞專區進口倉為航空警察局刑
    警隊查獲，並扣得仿冒上揭商標圖樣之長褲共計183件。因
    認被告涉犯刑法第216條、210條之行使偽造私文書罪嫌、商
    標法第82條明知為仿冒商品意圖販賣而輸入罪嫌等語。
二、按犯罪事實應依證據認定之，無證據不得認定犯罪事實；不
    能證明被告犯罪者，應諭知無罪之判決，刑事訴訟法第154
    條第2 項、第301 條第1 項分別定有明文。又事實之認定，
    應憑證據，如未能發現相當證據，或證據不足以證明，自不
    能以推測或擬制之方法，為裁判基礎（最高法院40年台上字
    第86號判例參照）。而告訴人之告訴，係以使被告受刑事訴
    追為目的，是其陳述是否與事實相符，仍應調查其他證據以
    資審認（最高法院52年台上字第1300號判例參照）。另認定
    犯罪事實所憑之證據，雖不以直接證據為限，間接證據亦包
    括在內；然而無論直接或間接證據，其為訴訟上之證明，須
    於通常一般之人不致有所懷疑，而得確信其為真實之程度者
    ，始得據為有罪之認定，倘其證明尚未達到此一程度，而有
    合理之懷疑存在時，即無從為有罪之認定（最高法院76年台
    上字第4986號判例參照）。告訴人之指訴，係以使被告受刑
    事訴追為目的，是以告訴人之指訴為證據方法，除其指訴須
    無瑕疵，且應有查與事實相符之佐證，始得資為判決之基礎
    ，亦經最高法院著有52年臺上字第1300號及61年臺上字第30
    99號判例可資參照。而所謂無瑕疵，係指被害人所為不利被
    告之陳述，與社會上一般生活經驗或卷存其他客觀事實並無
    矛盾而言；另所謂就其他方面調查認與事實相符，非僅以所
    援用之旁證足以證明被害結果為已足，尤須綜合一切積極佐
    證，除認定被告確為加害人之可能外，在推理上無從另為其
    他合理原因之假設，有一不合於此，即不能以被害人之陳述
    作為論斷之證據。再者，刑事訴訟法第161 條第1 項明定：
    檢察官就被告犯罪事實，應負舉證責任，並指出證明之方法
    。依此，檢察官對於起訴之犯罪事實，應負提出證據及說服
    之實質舉證責任。倘其所提出之證據，不足為被告有罪之積
    極證明，或其指出證明之方法，無從說服法院形成被告有罪
    之心證，基於無罪推定之原則，自應為被告無罪判決之諭知
    （最高法院92年台上字第128 號判例意旨參照）。
三、次按被告以外之人於審判外之陳述，經當事人於審判程序同
    意作為證據，法院審酌該言詞陳述或書面陳述作成時之情況
    ，認為適當者，亦得為證據。當事人、代理人或辯護人於法
    院調查證據時，知有第159 條第1 項不得為證據之情形，而
    未於言詞辯論終結前聲明異議，視為有前項之同意，刑事訴
    訟法第159 條之5 定有明文。查本判決所引用之證據方法（
    包括證人之證述及書面陳述等證據），業經原審及本院於審
    理時告以要旨並提示予檢察官及被告表示無意見，揆諸前揭
    說明，可認為同意作為證據，審酌該陳述作成時之情況，認
    為適當，自具有證據能力，而得採為證據。
四、聲請簡易判決處刑意旨被告甲○○涉犯上開明知為仿冒商品
    意圖販賣而輸入罪嫌，無非係以證人即內政部警政署航空警
    察局機動巡察隊員警賴國欽於警詢中、懋成公司現場報關人
    員翁靖遠警詢及偵查中之證述，寶通小汪派件明細、進口快
    遞貨物簡易申報書、滿心企業股份有限公司仿冒品鑑定報告
    、持續性報關承攬合約書、中華民國商標註冊證、扣案仿冒
    「MUNSINGWEAR 」商標之男用長褲183 件，為其主要論據。
    訊據被告甲○○堅詞否認有何明知為仿冒商品意圖販賣而輸
    入犯行，辯稱：我是東裕服飾開發有限公司負責人，於95年
    間曾自中國大陸福建省晉江進口休閒長褲，係進口本公司自
    行開發之品牌「AZZO」，由大旗海運報關公司及威迅報關（
    快遞）公司代為報關進口。我所進口之貨物，均是我直接向
    大陸訂貨，大陸供應商就會將我訂的貨透過快遞公司直接送
    到我的公司，我直接在我的公司收貨。至於如何運送、由何
    公司運送、由何公司派件、如何辦理通關，過程我並不清楚
    。我向大陸公司訂貨，為方便運貨起見，我會將我的姓名、
    公司地址、公司電話號碼及我個人行動電話號碼給大陸供應
    商，卷附派件明細表所載的地址和電話，就是我向我的大陸
    供應商採購時，留給對方寄貨所用之地址與電話。我並未委
    託懋成公司進口本件「MUNSINGWEAR 」商標之貨物，卷附派
    件明細上為何記載我的公司地址、電話，我並不清楚等語。
    經查：
  (一)本件由懋成公司於95年4月11日分別以余芊慧為納稅義務人
    ，填載報單號碼：CX95609FF178號、提單主號：000-000000
    00號、地址中譯為桃園縣大園鄉○○路○段552號2樓（即懋
    成公司地址）之進口快遞貨物簡易申報單，申報進口「MUNS
    INGWEAR」男用長褲貨物1批共100件；以李怡瑩為納稅義務
    人，填載報單號碼：CX95609FF180號、提單主號：000-0000
    0000號、地址中譯為桃園縣大園鄉○○路○段552號2樓（即
    懋成公司地址）之進口快遞貨物簡易申報單，申報進口「MU
    NSINGWEAR」男用長褲貨物1批共83件，於運抵臺灣桃園國際
    機場遠雄航空自由貿易港區快遞專區進口倉通關過程中，經
    內政部警政署航空警察局機動巡察隊員警賴國欽察覺可疑，
    經會同懋成公司現場報關人員翁靖遠開箱查驗後，扣得上開
    男用長褲共183件，扣案物品經送滿心企業股份有限公司稽
    核室主任王建元鑑定結果，均係仿冒「MUNSINGWEAR」商標
    之男用長褲等情，業據證人即內政部警政署航空警察局機動
    巡察隊員警賴國欽於警詢中、懋成公司現場報關人員翁靖遠
    警詢以迄原審法院審理中證述明確，並有財政部臺北關稅局
    95年9 月6 日北普政字第0951021580號刑事案件移送書、進
    口快遞貨物簡易申報單、臺北關稅局扣押貨物收據及搜索筆
    錄、滿心企業股份有限公司仿冒品鑑定報告、經濟部中央標
    準局商標註冊證、中華民國商標註冊證及扣案物照片等件在
    卷可稽，復有上開仿冒男用長褲183 條扣案可憑。
  (二)惟查，證人翁靖遠於警詢、檢察官訊問時及原審法院97年度
    桃簡字第1657號98年4月6日訊問時證稱：「本件貨物係懋成
    公司受大陸寶通公司委託辦理報關手續，由大陸寶通公司直
    接用電子郵件或傳真的方式將報關明細給我們，我們依這些
    資料透過電腦線上報關。本件快遞貨物簡易申報單上所載之
    納稅義務人之姓名，也是依據大陸寶通公司所提供之資料所
    登打。快遞貨物通關是無紙化作業，無需證明文件即可報關
    ，且因快遞貨物講求時效，我們也沒有查證系統可以查證大
    陸寶通公司給我們的資料是否正確。收件人的地址或聯絡方
    式則是商業機密，只有大陸方面會知道，而且納稅義務人不
    見得是貨主。快遞貨物通關不需要國內實際收貨人的委託書
    ，僅要依國外寄貨人所供之資料即可辦理，而且海關那邊也
    沒有篩選系統，所以我們送的資料就會接受。當初政府設立
    簡易報關的方式無需個案委託書，所以本案並無個案委託書
    ，只有我們與大陸寶通公司簽立的持續性報關承攬合約書」
    等語，並提出大陸寶通公司與懋成公司簽立之持續性報關承
    攬合約書1紙在卷可稽。揆諸上開證人翁靖遠所述，本件由
    懋成公司報關進口之快遞貨物簡易申報單2份，其上所列納
    稅義務人姓名「余芊慧」、「李怡瑩」，均係懋成公司報關
    人員依大陸寶通公司提供之清關明細上所載納稅義務人姓名
    登打，而非受被告甲○○之指示或委託。另依證人翁靖遠上
    開所述，亦無足證明委託懋成公司申報上開貨物進口之大陸
    寶通公司，就本件貨物應以何人為納稅義務人報關進口一事
    ，與被告甲○○間有何關聯。
  (三)再者，就本件扣案貨物2批實際收件人為何一節，證人翁靖
    遠固於偵查中提出「寶通小汪派件明細」1份為佐，而依該
    「寶通小汪派件明細」所示，袋號FF178、FF180之貨物2件
    ，其收件人均為「張小姐」，地址為「臺北三重市○○街82
    巷15弄12號1 樓」，電話為「00-00000000 、0000000000」
    。再查，「臺北縣三重市○○街82巷15弄12號1 樓」係被告
    甲○○擔任負責人之東裕服飾開發有限公司地址；「00-000
    00000 、0000000000」分別係東裕服飾開發有限公司之市內
    電話及被告甲○○個人之行動電話，此據被告甲○○於本院
    審理中供承在卷。是公訴人以本件扣案仿冒商標貨物2 批之
    派件明細上，收貨人地址、電話均係被告甲○○之公司或個
    人所有，而認上開貨物2 批之所有權人為被告甲○○，並據
    此認被告甲○○涉犯仿冒商標商品罪嫌云云。惟查：
  1.證人翁靖遠於原審法院審理中證稱：「（審判長問：你既然
    說這個派件明細是寶通公司用E-MAIL傳給你的？）是的。（
    審判長問：整份E-MAIL的信函是否還留著？）我不敢肯定，
    因為懋成公司已經解散了，我只是當時現場的一個報關人員
    ，這些資料我好不容易從那邊調出來，是從倉庫裡面儲存的
    原始資料。（審判長問：這個派件明細是儲存的原始資料？
    ）報關明細。（審判長問：我是說派件明細，派件明細是寶
    通公司E-MAIL給你的？）也是當初留底的資料。（審判長問
    ：這個派件明細你不是講說事情發生之後，你才跟寶通公司
    要的？）是的。（審判長問：是你本來就有？）沒有。（審
    判長問：那你剛剛為何這樣講？）那應該是傳真過來的。（
    審判長問：那你剛剛怎麼會講說你是找你自己本身留底的資
    料？）那是報關明細。（審判長問：那派件明細呢？）派件
    明細是後來傳給我的。（審判長問：傳是用E-MAIL傳，還是
    用傳真的？）用傳真的。（審判長問：你剛剛怎麼說是E-MA
    IL？）因為太久了。（審判長問：如果是傳真的話，為何這
    張單子沒有傳真機的電話號碼、沒有傳真的日期？）可能是
    我弄錯了，這批貨應該是E-MAIL，安託公司有時候是E-MAIL
    給我們，我們請安託公司來派件，或許安託公司直接指定派
    件公司來派件，這批貨應該是用E-MAIL，事前從倉庫裡的資
    料發出來的。（審判長問：可是你剛剛說如果是由安託公司
    派件的話，只會在報關明細註明，不會填派件明細，你以前
    是這樣講的，怎麼可能會在事先就把派件明細給你？）有的
    是由我們轉派，所以事先也許會給我們。（審判長問：這一
    件到底是由你們轉派，還是說不是你們轉派，事後還找寶通
    公司要？）因為94年到現在的案子，我沒有辦法記得那麼詳
    細。（審判長問：寶通公司就只有把派件明細給你，並沒有
    連同當初受託寄送包裹時的相關收件人跟寄件人的資料一併
    傳送給你？）就是報關明細跟派件明細。（審判長問：我是
    說真正的？）我沒有辦法瞭解。（審判長問：我是問說有無
    把真正的收件人與寄件人，他們在收的時候，所記載的收件
    人跟寄件人的資料一併傳給你？）在大陸來講，今天可能是
    轉由是我翁靖遠來幫他買貨，買完貨再轉由所謂的第二個公
    司來寄貨，第二個公司又轉由第三個寶通公司來寄貨，再由
    第四個公司來寄貨，都有可能。（審判長問：寶通公司接受
    這件已經有寄件人，寄件人一定有指定收件人，他們才可以
    開立提單或是送件資料，這是真正的資料，這個真正的資料
    有沒有連同派件明細交給你去查對？）沒有。」云云。是證
    人翁靖遠就其所提出之「寶通小汪派件明細」來源，或稱係
    本案發生後要求大陸寶通公司以電子郵件之方式提供，惟無
    法提出派件明細之原始電子郵件資料；或稱係自懋成公司倉
    庫中調閱本案發生當時儲存之原始資料而得，故係當初留底
    之資料，惟此與翁靖遠前述該派件明細係於案發後始要求大
    陸寶通公司提供一情相互矛盾；或改稱係於案發後大陸寶通
    公司傳真而來，惟該「寶通小汪派件明細」上之傳真機號碼
    、傳真日期均付之闕如；又改稱該派件明細係由派件之安託
    公司事前以電子郵件寄予懋成公司，惟此復與證人前稱倘貨
    物係由安託公司派件，則僅會在報關明細註明，而不會將派
    件明細事先交付懋成公司一情迥異。是證人翁靖遠就其所提
    供之「寶通小汪派件明細」取得時間、方式及來源，所證數
    度翻異且前後矛盾，則該派件明細之真實性為何，已顯有可
    疑。
  2.又證人翁靖遠復於原審法院審理中證稱：「基本上快遞公司
    是以所謂的派件單，也就是提單分號作為這個貨的追蹤、管
    理以及遞送依據。快遞公司本身所製作的提單，上面有提單
    分號，提單上面一般是要註明寄件人、收件人、收件人的地
    址、電話號碼以作為派送依據。我們去報關時，拿到的是大
    陸傳給我們的報關明細，如果是由我們公司派件，我們就會
    拿到派件明細，如果不是我們派件，我們不會拿到派件明細
    。如果大陸寶通公司將報關明細交給我們時，有同時給我們
    派件明細，這代表委託我們代為報關的這些貨，也是要我們
    去派件。報關明細所應記載之內容，包括收件人、提單分號
    、收件人地址、收件人電話及包裹品名等，與提單上所應記
    載的內容項目相同。但大陸方面給我的報關明細就特定提單
    分號裡具體之資料，與真正提單上所載之資料內容是否完全
    一致，我沒有辦法查核。以本件來講，提單分號F2718號的
    貨物收件人寫『余芊慧』，這是大陸公司傳給我的資料，但
    可能真正的提單上所載收件人未必是『余芊慧』。如果大陸
    寶通公司把報關明細給我們時，並沒有同時給我們派件明細
    ，大陸會有指定派件，像本案貨物當初是由大陸指定專門做
    國內貨運的安託公司來做派件。大陸方面是用電子郵件或是
    傳真的方式將報關明細或派件明細給我們，我提出來的『寶
    通小汪派件明細』，是後來請小汪用電子郵件傳給我們的。
    這張派件明細裡站別寫『安』是代表安託公司；寫『富』是
    代表『富興隆公司』，就是派件公司的名字。這些貨由派件
    公司安託國際收走之後，到底安託公司是按照派件明細上所
    載的地址跟電話聯絡貨主，送到貨主的住處，還是聯絡之後
    ，貨主自己到安託國際拿，我不知道，從派件明細看不出來
    。要送貨之前，安託公司是否會先跟貨主聯繫，這不是我的
    事，我也沒有辦法直接瞭解。大陸寶通公司將『派件明細』
    傳給我，這個內容是否真實，我沒有辦法辨別，也沒有辦法
    查核。大陸寶通公司沒有把原始提單資料傳給我，他們有沒
    有保留這個資料我也不清楚。」等語。揆諸證人翁靖遠上開
    所證，大陸寶通公司提供與懋成公司用以登載於快遞貨物簡
    易申報單之報關明細上所載收貨人資料，與該報關進口之快
    遞貨物提單上所載收貨人是否相同，顯無從查證，是本件扣
    案快遞貨物2批提單上所載之真實收貨人資料究係為何，亦
    無從究明。而該「寶通小汪派件明細」非僅真假未明，縱該
    派件明細確由大陸寶通公司所提供，惟派件明細上所載內容
    是否真實、收貨人資料是否與該貨物提單上所載相同，均因
    大陸寶通公司未一併提供原始提單資料而無從核實，是顯然
    無法認定該派件明細單上所載收貨人姓名、地址、電話資料
    與貨物提單上所載真實收貨人之資料係屬一致。綜上所述，
    本件實無從僅依內容是否屬實無法查核之「寶通小汪派件明
    細」上所載本件扣案仿冒商標貨物2 批之收貨人資料與被告
    甲○○相符一節，即認為本件扣案貨物2 批與被告甲○○有
    何關聯。
五、檢察官上訴意旨略以：本件涉案仿冒商標商品共計183 件，
    價值不輕，寄件人當會一再確認收件人之姓名地址，再行寄
    出，而本案證人翁靖遠亦於審判庭中證稱，報關單上納稅義
    務人並非實際收件人，派件明細上之姓名、地址、電話方為
    實際收件人之姓名、住址、電話，而本件「寶通小汪派件明
    細」上清楚載明涉案商品之收件人為「張小姐」，收件地址
    亦為被告所擔任負責人之東裕服飾開發有限公司，所載聯絡
    電話亦為被告個人之行動電話及上開服飾公司之室內電話，
    若上開仿冒商品並非被告所訂購，寄件人又如何能清楚載明
    被告個人及公司之使用電話及地址，是原審判決認定尚未合
    經驗法則，允宜法院再加審酌等語。
六、惟查：認定被告犯罪事實應依積極證據認定之，無證據不得
    認定其犯罪事實；又事實之認定，應憑證據，如未能發現相
    當證據，或證據不足以證明，自不能以推測或擬制之方法，
    為裁判基礎；苟無積極證據足資證明被告犯罪，即應為無罪
    之諭知，更不待於有何有利於被告之證據，業經上揭判例意
    旨闡釋甚詳。上揭檢察官上訴意旨所述均非係得證明被告有
    公訴意旨犯行之積極犯罪證據，至被告有無前科資料，亦核
    與被告有無本件聲請簡易判決處刑意旨犯行無直接關連性，
    目前刑事訴訟法第288條第3項規定訊問被告犯罪事實應於調
    查證據程序之後行之，同條第4項規定就被告前科刑資料之
    調查應於前項事實訊問後行之，即在避免因被告有前科資料
    而造成先入為主不利於被告之判斷，本件自不得因被告有前
    科資料，遽行推論本件被告有聲請簡易判決處刑意旨之犯行
    ，而為不利被告之認定，是檢察官上訴意旨並無可採。
七、綜上所述，本案依公訴人所提出之證據，尚未達使一般人無
    合理懷疑之程度，尚難憑證人翁靖遠前後不一之證述，認定
    被告有刑法第216條、210條之行使偽造私文書及商標法第82
    條明知為仿冒商品意圖販賣而輸入之行為，而使法院形成被
    告有罪之心證，此外，復查無其他積極證據足認被告確有公
    訴人所指犯行，是不能證明被告犯罪，揆諸上開說明與法條
    規定，自應諭知被告無罪之判決，以期適法。原審調查後以
    不能證明被告犯罪，而判決被告無罪，其認事用法，並無違
    誤。檢察官上訴意旨指摘原判決不當，求予撤銷改判，難認
    有理由，應予駁回。
據上論斷，應依刑事訴訟法第 368 條，判決如主文。
本案經檢察官黃惠敏到庭執行職務。
中    華    民    國    99    年    4     月    22    日
                    智慧財產法院第二庭
                          審判長法  官  陳國成
                                法  官  陳忠行
                                法  官  曾啟謀
以上正本證明與原本無異。
如不服本判決應於收受本判決後10日內向本院提出上訴書狀，其
未敘述上訴理由者，並得於提起上訴後10日內向本院補提理由書
狀（均須按他造當事人之人數附繕本）「切勿逕送上級法院」。
中    華    民    國    99    年    4     月    22    日
                                書記官  王月伶


司法院資訊處製作；財團法人民間司法改革基金會備份。
